臺灣高雄地方法院民事判決　九十二年度簡上字第四一三號
　　上　訴　人　甲○○
　　訴訟代理人　高慶福律師
　　被 上 訴人　乙○○
　　訴訟代理人　吳賢明律師
　　　　　　　　黃淑芬律師
　　　　　　　　黃馨儀律師
右當事人間確認本票債權關係不存在事件，上訴人對於中華民國九十二年九月二十六
日本院岡山簡易庭第一審簡易判決（九十二年度岡簡字第一○四號）提起上訴，經本
院於九十三年二月十二日言詞辯論終結，判決如左：
    主      文
上訴駁回。
第二審訴訟費用由上訴人負擔。
    事實及理由
一、按第二審程序中為訴之變更或追加，非經他造同意，不得為之，但有因情事變更
    而以他項聲明代最初之聲明之情形不在此限，民事訴訟法第四百四十六條第一項
    、第二百五十五條第一項第四款定有明文。本件上訴人於起訴時除確認本票債權
    不存在之外，原聲明乃請求本院九十二年執字第一三四二五號強制執行事件所為
    之執行程序應予撤銷，惟該強制執行程序於本院審理中業由被上訴人向台灣土地
    銀行鳳山分行領取上訴人所有之土地徵收補償費新臺幣（下同）六十二萬八千七
    百四十元而經執行終結，上訴人就前開聲明乃請求變更為「被上訴人應返還六十
    二萬八千七百四十元及自上訴理由三狀繕本送達之翌日起至返還日止按年息百分
    之五計算之利息」之聲明，此因強制執行程序完畢之情事變更而致原聲明已無從
    存在，上訴人於本院審理中以他項聲明代最初之聲明，揆諸上開規定，其將原訴
    變更自為法之所許，合先敘明。
二、本件上訴人起訴主張被上訴人於前以執有伊於民國八十九年四月六日所簽發，同
    年六月六日到期，票號二四八一○二號，面額一百五十萬元並免除作成拒絕證書
    之本票乙紙屆期未償而向鈞院聲請本票准許強制執行，經鈞院以九十二年度票字
    第三四七二號裁定予以准予後，其即執此為執行名義而向鈞院聲請強制執行，並
    經鈞院以九十二年執字第一三四二五號清償票款強制執行事件予以受理，嗣鈞院
    即對伊於訴外人高雄縣政府、台灣土地銀行鳳山分行處所有之土地徵收補償費予
    以核發執行命令扣押在案，惟系爭本票乃係被上訴人意圖騙買伊所有坐落高雄縣
    岡山鎮○○段第四五一之一○號地號土地（應有部分五分之一）不成而脅迫伊簽
    立，其並於八十九年四月十日再強迫伊書立借據、土地抵押權設定契約書等文件
    以利其持向地政機關辦理抵押權之登記，伊就系爭因脅迫所簽立之本票自不負何
    發票人之付款責任，且縱伊就被上訴人所為之脅迫行為無法證明，然其於伊簽立
    系爭本票、借據後並未如數交付該借款金額，系爭本票所表彰之借款債權亦屬不
    存在，今被上訴人竟執債權不存在之系爭本票而向鈞院聲請准許強制執行裁定，
    且經鈞院裁定予以准許並為強制執行，伊就系爭本票自有即受確認判決之法律上
    利益，為此乃依法請求確認被上訴人所執有系爭本票之債權對伊不存在，並鈞院
    九十二年執字第一三四二五號強制執行事件所為之執行程序應予撤銷，詎原審乃
    據被上訴人所提之借據、土地抵押權設定契約書等即認其確有一百五十萬元之原
    因債權，且以伊所主張之脅迫行為業已逾一年之除斥期間而不得再行撤銷原來所
    為之意思表示而遽以駁回伊之請求，惟被上訴人所提出之借據與積欠借款單據不
    同，貸與人就是否已交付借款仍應負舉證之責，而其另所提出之岡山鎮農會仁壽
    分會票據代收簿、他項權利證明書、抵押權設定契約書、本票等乃均係伊子柯燕
    立向其高利借貸相關之物證，縱伊子對被上訴人存有借款債務，但此與伊亦無關
    連，自不得援此而為其業已交付借款之證據，況伊對被上訴人因脅迫所取得債權
    之廢止請求權雖因時效而消滅，然伊依法亦得拒絕履行，是原審認事用法咸有違
    誤，爰聲明請求廢棄原判決，並確認被上訴人所執有系爭本票之債權對伊不存在
    ，且被上訴人應返還六十二萬八千七百四十元及自上訴理由三狀繕本送達之翌日
    起至返還日止按年息百分之五計算之利息。
三、被上訴人則以上訴人之子即訴外人柯燕立自八十三年底即陸續向伊借款，未料其
    竟未能如期清償而累計積欠三百九十五萬元，訴外人柯燕立為求延期清償，乃同
    意提供其及上訴人所有之土地以供擔保，並經上訴人同意併列債務人而重新簽訂
    借據，且由上訴人簽發系爭本票及提供其所有坐落高雄縣岡山鎮○○段第四五一
    之一○號地號土地予伊設定抵押權，而上訴人提出本件訴訟時，初以其係遭伊脅
    迫方始簽發系爭借據及本票，然上訴人迄今未能證明其受到脅迫之事實，且系爭
    本票之簽發時間為八十九年四月六日，書立借據及抵押權登記之申請時間為同年
    月十日，衡以常情，其如確有遭受脅迫之情，焉有不報警處理並阻止伊為抵押權
    登記之理，況辦理抵押權設立登記更須提出上訴人之印鑑證明，如其不配合申請
    交付，又如何能完成登記，再者，被上訴人於前報警誣指伊有強押取息而涉有妨
    害自由及重利之犯行，惟該案業經台灣高雄地方法院檢察署檢察官以不起訴處分
    嗣並經確定，如伊有脅迫簽立系爭本票及借據之情事，其豈有不對伊之詐欺或脅
    迫情事一併提出告訴之理，而上訴人於鈞院審理中業已承認訴外人柯燕立確有收
    受二百八十一萬四千元之事實，但其就主張業已清償之事實並未舉證以實其說，
    今兩造之借款債權既係存在，且伊復無脅迫簽發系爭本票之事實，上訴人所為之
    請求自屬無據，原審據此駁回其訴，其認事用法均無違誤，上訴人所提之本件上
    訴並無理由，爰聲明駁回上訴人之上訴及追加之訴。
四、本件上訴人主張被上訴人於前乃執伊所簽發之系爭本票乙紙而向本院聲請本票准
    許強制執行，經本院以九十二年度票字第三四七二號裁定予以准予後，其即執此
    向本院聲請強制執行，旋即由本院以九十二年執字第一三四二五號強制執行事件
    予以受理，並即對伊於訴外人高雄縣政府、台灣土地銀行鳳山分行處所有之土地
    徵收補償費予以核發執行命令扣押在案，且被上訴人亦持伊所書立之借據、土地
    抵押權設定契約書等而對伊所有坐落高雄縣岡山鎮○○段第四五一之一○號地號
    土地（應有部分五分之一）向地政機關申請辦理最高限額一百五十萬元之抵押權
    登記等情，此業據其提出本院九十二年度票字第三四七二號民事裁定、九十二雄
    院貴民儉九十二執字第一三四二五號執行命令、本票、借據、土地建築改良物抵
    押權設定契約書、土地登記謄本等件為證，被上訴人於此亦不爭執而堪信上訴人
    此部分之主張為真實，惟被上訴人則另以前揭情詞置辯。經查：
    (1)、被上訴人是否脅迫簽立系爭本票部分：
        本件上訴人主張被上訴人有脅迫其簽立系爭本票、借據、抵押權設定契約書
        等情事云云，業據被上訴人所否認，而上訴人於前以被上訴人脅迫辦理上開
        土地抵押權登記而涉有恐嚇、強制等罪嫌而對之提起之告訴，業經台灣高雄
        地方法院檢察署檢察官以上訴人之子即訴外人柯燕立確曾積欠被上訴人鉅額
        借款，且兩造亦曾兩次委託代書即證人郭寶琳辦理抵押，而上訴人於親自到
        場辦理時均未為任何異議或有任何異狀等情，因認被上訴人並無妨害自由等
        情事而予不起訴處分，嗣並經台灣高等法院高雄分院檢察署駁回上訴人之再
        議聲請而告確定乙節，亦有台灣高雄地方法院檢察署檢察官九十年度偵字第
        一五五九五號不起訴處分書、台灣高等法院高雄分院檢察署九十一年度上聲
        議字第八九九號處分書等件在卷可憑，而上訴人於曾否遭被上訴人脅迫而簽
        發系爭本票之事實復未舉證以實其說，其主張因遭脅迫始行簽發云云自無足
        採。今上訴人簽發系爭本票既無遭受脅迫之情事，其自無從於逾除斥期間後
        主張撤銷該發票之意思表示者，且被上訴人就此對上訴人並無任何侵權行為
        之情，上訴人亦無所謂雖對該債權之廢止請求權已因時效而消滅，其仍得依
        民法第一百九十八條規定而拒絕履行之權，上訴人執此主張系爭本票債權不
        存在云云自屬無據。
    (2)、上訴人就系爭本票之原因關係是否存在部分：
        按解釋意思表示，應探求當事人之真意，不得拘泥於所用之辭句，民法第九
        十八條定有明文。第三人與債權人訂立契約，其所用辭句雖表明願承擔債務
        人之債務，但同時又表明債務人不因此免除責任者，如其真意係由該第三人
        加入為債務人，而與原債務人就同一債務各負全部給付責任時（即學說上所
        謂重疊的或併存的債務承擔）即不能適用同法第三百條認該債務已移轉於第
        三人，而謂原債務人應免除責任，又第三人與債權人訂立契約，如係由第三
        人加入為債務人，而與原債務人就同一債務各負全部責任者，雖學說上稱為
        重疊的債務承擔，究與民法第三百條所規定之免責的債務承擔不同，原債務
        人就其債務仍與該第三人連帶負其責任，最高法院四十三年度台上字第九四
        七號、八十五年度台上字第一一六八號著有判決。本件上訴人之子即訴外人
        柯燕立於其告訴被上訴人涉有重利等罪嫌之偵查中，乃自承其曾向被上訴人
        借得一百五十萬元借款乙節，此有卷附上開偵查卷宗影本在卷可稽，而上訴
        人就子所借款項，於本院審理中更自承累計達二百五十六萬元乙節，亦有上
        訴理由二狀在卷可憑，另上訴人自承親立之借據，其內乃載有「立借據人：
        柯燕立、甲○○（以下簡稱甲方）茲向乙○○（以下簡稱乙方）借款，特定
        履行條件如下：借款金額：新台幣壹佰伍拾萬元正... 、本借據為借款
        人將其座落於岡山鎮○○段地號四五一之一○（持分五分之一，持有人柯汪
        汪刊部分）之土地作為抵押，向岡山地政事務所作抵押設定登記（收件字號
        八十九年四月二十日岡地字第四六五三○號）... 」等語，而訴外人柯燕立
        迄於簽立系爭借據前，業已陸續書立多紙借據予被上訴人執有等，亦有借據
        等件附卷足稽，是上訴人之子即訴外人柯燕立於簽立系爭借據前既確曾積欠
        被上訴人一百五十萬元以上之借款，且其亦因無法清償而陸續換據換票，而
        上訴人乃同意與實際借款人即訴外人柯燕立併列為借款人而簽立上開借據，
        並進而依此將其所有前揭土地設定同額之最高限額抵押權予被上訴人，則依
        訴外人柯燕立之換據情況並探求其簽約之真意，上訴人顯係同意加入為債務
        人而與原債務人即其子就同一債務各負全部給付之責任而為併存之債務承擔
        ，否則如其係與其子共立借據而新向被上訴人借款一百五十萬元，於被上訴
        人未交付現款前，其豈有願先辦理第一順位抵押權予被上訴人之情者，被上
        訴人所辯系爭借據乃係訴外人柯燕立為求延期清償而經上訴人之同意併列為
        債務人所重新簽訂等語，應與事實相符而得採信。今上訴人既因併存之債務
        承擔而與其子即原債務人柯燕立就該借款債務連帶負其責任，而訴外人柯燕
        立就其借款債務於一百五十萬元以內之限度既迄未證明業已清償完畢，上訴
        人就此自亦應對被上訴人負有該同額之債務，則其所開立系爭本票所表彰之
        借款債務自因此而仍存在，上訴人所辯一百五十萬元之借款債務不存在云云
        自為無據。
    綜上所述，上訴人簽發系爭本票並無遭受脅迫而有得撤銷之情事，且其與訴外人
    柯燕立併同簽立借據之真意，亦顯係同意加入為債務人而與原債務人即其子就同
    一債務各負全部給付之責任以為併存之債務承擔，而訴外人柯燕立就其借款債務
    於一百五十萬元以內之限度迄未清償，上訴人就此亦因對被上訴人負有該同額之
    債務，其所開立系爭本票所表彰之借款債務亦因此而仍存在，今上訴人既無從以
    直接原因關係之不存在抗辯執以對抗上訴人，其自應依其發票之文義負發票人之
    付款責任，而被上訴人所有系爭本票債權既係存在，其持本票准許強制執行裁定
    而對上訴人為強制執行，並因此而受領土地徵收補償費六十二萬八千七百四十元
    於法自屬有據而無返還之餘地，從而本件上訴人請求確認系爭本票之債權對其不
    存在，並被上訴人應返還其六十二萬八千七百四十元及遲延利息，依法洵屬無據
    ，原審就此認事用法尚無違誤，自應予以維持，上訴意旨指摘原判決不當，求予
    廢棄改判為無理由，自應予駁回其上訴及變更之訴。
五、據上論結，本件上訴為無理由，合依民事訴訟法第四百三十六條之一第三項、第
    四百四十九條第一項、第七十八條，判決如主文。
中　　　華　　　民　　　國　　九十三　　年　　　二　　　月　　二十七　　日
                                      民事第五庭
~B審判長法官　陳嘉惠
~B法　　　官　林玉心
~B法　　　官　黃宏欽
正本係照原本作成。
本判決不得上訴。
中　　　華　　　民　　　國　　九十三　　年　　　二　　　月　　二十七　　日
~B法院書記官　史華齡
